【裁判字號】    89,訴,319
【裁判日期】    891212
【裁判案由】    誣告
【裁判全文】
臺灣嘉義地方法院刑事判決                          八十九年度訴字第三一九號
    公  訴  人  臺灣嘉義地方法院檢察署檢察官
    被      告  己○○
    選任辯護人  蔡碧仲
                汪玉蓮
                吳碧娟
右列被告因誣告案件，經檢察官提起公訴（八十九年度偵字第二八八一號、八十九年
度偵字第二九九一號），本院判決如左：
    主  文
己○○無罪。
    理  由
一、本件公訴意旨略以：被告己○○與告訴人乙○○兩人係夫妻關係，感情不睦，詎
    被告己○○竟基於意圖使乙○○受刑事處分之概括犯意，先於民國八十九年三月
    二十一日上午八時五十三分許，向嘉義市警察局第二分局興中派出所警員，對被
    害人乙○○提出殺人未遂罪之告訴，誣指八十九年二月二十七日下午三時許，乙○○帶同不知名人士七人，至嘉義市○區○○路七一號三樓企圖殺害己○○；被
    告己○○復於八十九年三月二十七日上午十時二十分許，向嘉義市警察局第二分
    局興中派出所警員，對被害人乙○○提出業務侵占罪之告訴，誣指被害人乙○○
    將嘉義市○○路七一號「乙○○事務所」自八十八年十二月十五日起被告己○○
    所分配之業務應收帳款侵占，而向該管公務員誣告；案經告訴人乙○○訴由嘉義
    市警察局第二分局報請偵辦，因認被告己○○涉有刑法第一百六十九條第一項之
    誣告罪嫌。
二、按犯罪事實應依證據認定之，無證據不得推定其犯罪事實，刑事訴訟法第一百五
    十四條定有明文。又「事實之認定應憑證據，如未能發現相當證據或證據不足以
    證明，自不能以推測或擬制之方法，以為裁判基礎」、「認定犯罪事實所憑之證
    據，雖不以直接證據為限，間接證據亦包括在內，然無論直接或間接證據，其為
    訴訟上之證明，須於通常一般之人均不致於有所懷疑，而得確信其為真實之程度
    者，始得據之為有罪之認定，倘其證明尚未達到此一程度，而有合理性懷疑之存
    在時，即無從為有罪之認定」；有最高法院四十年台上字第八十六號判例、七十
    六年台上字第四九八六號判例可資參照。又刑法上誣告罪之成立，以意圖他人受
    刑事或懲戒處分，而虛構事實向該管公務員申告為要件，如係事出有因，懷疑他
    人涉嫌犯罪而向偵查機關告訴（發）或向法院自訴，縱令所告案件經檢察官處分
    不起訴或法院判決無罪，因申告人主觀上欠缺誣告之故意，自不能令負誣告罪責
    ，職故，申告人不因其所告案件經處分不起訴或判決無罪，即當然成立誣告罪（
    最高法院八十二年度台上字第一六三七號判決參照）。另誣告罪之成立，須以被
    誣告人因虛偽之申告，而受有刑事或懲戒處分之危險為其要件，故以不能構成犯
    罪或懲戒處分之事實誣告人者，雖意在使人受刑事或懲戒處分，亦不能成立犯罪
    （最高法院四十四年度台上字第六五三號判例參照）。
三、公訴意旨所述被告涉有誣告犯行，係以告訴人乙○○於警訊及偵查中之指訴及證
    人甲○、丁○○○、丙○○、辛○○所證述八十九年二月二十七日下午三時許，
    係甲○、丁○○○、丙○○、丙○○之女兒李鈺青前來嘉義市○區○○路七一號
    己○○家中，甲○等人都沒有帶任何東西，除此之外，並無別人去己○○家中，
    當時己○○並未與甲○等人有吵架或打架之事情，是乙○○至樓上叫己○○下樓
    ，己○○從樓上下來時攜帶球棒一支下樓，下樓時並大聲罵人，渠等因懼怕受己○○傷害，乃出門搭乘自小客車離開，並未有殺害己○○之行為等語，另告訴人
    乙○○於警訊及偵查中亦陳述「乙○○事務所」所得扣繳義務人為乙○○，該事
    務所得人（代表人）確係乙○○，而非己○○等證詞為依據，復有扣繳單位設立
    登記申請書、「乙○○事務所」八十八年度業務損益計算表各一紙在卷為依據；
    訊據被告己○○堅決否認有誣告之行為，辯稱：係因與告訴人有所爭執，八十九
    年二月二十七日下午三時許因有人大力敲擊其房門，其開門後有看見告訴人，乃
    懷疑告訴人糾眾對其不利，方對告訴人提出殺人未遂之告訴，另被告與告訴人共
    同經營「乙○○事務所」，曾與告訴人約定一部份之客戶由其經營，因告訴人將
    客戶應給付給被告之費用收取，其方對告訴人提出業務侵占之告訴，並無誣告之
    行為等語。經查：
（一）本件被告與告訴人乙○○為夫妻關係，於本件事發前曾多次發生爭執之事實，
      業據被告、告訴人於警訊、偵查及本院審理中陳述在卷，被告己○○尚因與告
      訴人有所爭執，在警訊中妨害公務，經本院判決有期徒刑三月，如易科罰金以
      三百元折算一日確定，亦有本院八十九年度易字第四三五號判決一紙在卷可證
      ；而本件事發當時，係告訴人乙○○之父母親、兄長等人到被告位於嘉義市○
      區○○路七一號住處，因見住處凌亂，詢及告訴人發生何事，告訴人答以與被
      告發生爭執所致，告訴人之父親即證人甲○遂要告訴人到樓上找被告下樓說明
      ，告訴人上樓後大力敲擊被告房門，而後被告乃攜帶球棒下樓，並高喊「好膽
      ，不要跑（台語）」之事實，業據告訴人乙○○、證人甲○、丁○○○、丙○○、辛○○於本院審理中分別陳述在卷；另依被告於警訊中所陳述事發當時僅
      看見兩輛車，不知歹徒姓名等語（見被告警訊筆錄），而證人甲○、丁○○○
      、丙○○、辛○○於警訊中並未陳述被告是否有與證人等照面，證人甲○、丁○○○、丙○○於本院審理中亦證述不知道被告是否有看見渠等（見本院八十
      九年十月十三日訊問筆錄），且均證述見被告拿球棒下樓即全部離開被告住處
      ，駕駛兩輛自小客車離去，該證詞均與被告於警訊、偵查及本院審理中並未陳
      述有關甲○、丁○○○、丙○○等人在現場，其僅見告訴人乙○○及兩輛車之
      事實相符；因此，被告所辯事發當時係遭人大力敲擊房門，其於房間內以為有
      事發生，遂拿球棒出房門自衛，因見告訴人在樓下，遂懷疑告訴人糾眾欲對其
      不利等語，尚非不可信。
（二）又本件事發之後，被告曾打電話通知其家人，而後由其家人打電話報警，警察
      曾至現場處理之事實，業據證人庚○○、戊○○分別於警訊及本院審理中證述
      在卷，且有嘉義市警察局受理各類案件紀錄表影本一紙在本院卷可證；證人即
      接受報案後至現場處理之嘉義市警察局興中派出所警員壬○○亦於本院證稱，
      勤務中心有人通報，現場有人打架糾紛事件，其到現場後，被告曾說有人進入
      他屋內，拍他的房門，要他下來，被告亦表示住處大門有鎖，如果有人可以進
      去，就是他太太帶來的等語（見本院八十九年十一月二十八日審理筆錄）；此
      部份亦與被告於警訊及偵查中所陳述懷疑其妻即告訴人帶人欲對其不利之詞相
      符合；故本件係被告於事發當天因遭人大力拍擊房門，被告不知來者何人，懷
      疑有人對其不利，拿取球棒自衛，下樓後僅見告訴人及兩輛車，乃懷疑告訴人
      糾眾對其不利，係事出有因，且被告於警訊及偵查中對告訴人提出告訴所陳述
      之事實，並未超越被告當日所見之情，尚無虛構其當日所見事實之行為；再斟
      酌被告於事發當時曾通知其家人，由其家人報警，警察尚有到達現場處理之情
      況，被告後來懷疑其妻涉嫌犯罪而向偵查機關告訴，應非有誣告之犯意存在；
      至於本件事後雖經調查，當日至被告住處者為告訴人及其家人，非有不名人士
      在場，然不得以事後調查之情況，而反推被告所告訴之事實為不實，而謂被告
      因此有誣告之行為，應以被告當日所見為據，而論斷被告是否有虛構誣告之事
      實。
（三）另被告所告訴其妻乙○○將位於嘉義市○○路七一號之「乙○○事務所」自八
      十八年十二月十五日起被告己○○所分配之業務應收帳款侵占之事實，固有被
      告警訊及偵查筆錄在卷為證，惟依據被告之告訴內容，係陳述其妻乙○○收取
      「乙○○事務所」自八十八年十二月十五日起約定由被告經營業務之客戶應收
      帳款，因而涉有業務侵占之犯行；惟刑法上之侵占罪，係以侵占自己持有他人
      之物為要件，亦即以被侵占之他人之物，先有法律或契約上之原因在自己持有
      中者為限，否則不能成立侵占罪（最高法院五十二年台上字第一四一八號判例
      參照）；本件被告所告訴其妻乙○○收取其客戶應收帳款之事實縱令屬實，告
      訴人乙○○所收取被告之客戶應收帳款，並非因法律或契約上之原因而持有被
      告之物，即告訴人乙○○與被告間，並不存在有如委任或僱傭或其他法律關係
      ，故告訴人收取被告之帳款，並非將其持有之被告之物侵占入己，尚與刑法上
      業務侵占之要件有間；再以「乙○○事務所」係乙○○所經營，對外係以「乙○○事務所」之名義為之，業據告訴人乙○○陳明在卷，且有扣繳單位設立登
      記申請書、「乙○○事務所」八十八年度業務損益計算表各一紙在卷為證，足
      堪認定，故縱使被告與告訴人間曾有約定分配客戶業務事宜，係屬其內部協議
      分配事宜，告訴人仍有權以「乙○○事務所」名義收取其客戶之帳款，至於告
      訴人與被告間是否有依據其協議履行，要屬民事契約履行問題，亦與刑法上業
      務侵占罪之要件不同；是被告所告訴乙○○業務侵占部分，係對業務侵占罪之
      要件有所誤會。
（四）是綜合上述，被告所告訴乙○○殺人未遂部分，尚無誣告之犯意存在，被告告
      訴乙○○業務侵占部分，其申告內容顯不足以使乙○○受有刑事處分之危險，
      係以不能構成犯罪之事實提出告訴；是被告上述之行為要與誣告有間；此外，
      本院復查無其他積極證據，足資證明被告有上開誣告犯行，依據前揭說明，自
      應對被告為無罪之諭知。
據上論斷，應依刑事訴訟法第三百零一條第一項，判決如主文。
本案經檢察官吳基華到庭執行職務。
中    華    民    國      八十九    年      十二    月      十二    日
                                      臺灣嘉義地方法院刑事第二庭
                                          法  官  陳  杰  正
右正本證明與原本無異。
如不服本判決，應於判決送達後十日內向本院提出上訴狀( 應附繕本 )。
中    華    民    國      八十九    年      十二    月      十四    日
                                          書記官  李  彩  娥


司法院資訊處製作；財團法人民間司法改革基金會備份。
